臺灣基隆地方法院民事判決
109年度重訴字第48號
原      告  吳清蘭  
訴訟代理人  許宏宇律師
被      告  謝家進  


被      告  謝家隆  
            謝歐寶霞
上  二  人
共      同
訴訟代理人  黃冠瑋律師
複  代理人  蔡全淩律師（於109年11月26日解除委任）
上列當事人間請求塗銷抵押權登記等事件，本院於民國109年12
月29日言詞辯論終結，判決如下：
    主  文
原告之訴駁回。
訴訟費用由原告負擔。
    事實及理由
一、原告起訴主張：
　㈠原告為被告謝家進之債權人，原告於本院106年度司執字第29
    253號損害賠償強制執行事件中，聲請拍賣被告謝家進所有
    之不動產，經鑑價核定拍賣底價不足清償被告謝家隆、謝歐
    寶霞對被告謝家進之優先債權。惟查，被告謝家進與被告謝
    家隆就坐落新北市○○區○○○段○○○段000000000地號、新北市○
    ○區○○段000000000地號土地於80年6月15日設定共同擔保債
    權總金額新臺幣(下同)1,000萬元、清償日期85年6月13日之
    抵押權(下稱系爭普通抵押權) ，於設定時並無債權存在，
    縱有債權存在，被告謝家進與被告謝家隆間之系爭普通抵押
    權亦已因罹於時效而消滅。
　㈡被告謝家進與被告謝歐寶霞就坐落新北市○○區○○段○○○○○段00
    0000000地號、0000-0000地號、新北市○○區○段○○○○段00000
    0000地號、0000-0000地號土地(下稱系爭土地)於88年2月3
    日設定共同擔保債權總金額最高限額300萬元、存續期間不
    定期限之抵押權(下稱系爭最高限額抵押權)，於設定時及迄
    今都沒無債權存在。
　㈢依民法第242條、第767條第1項中段及民事訴訟法法247條規
    定提起訴訟等語，並聲明：⑴確認被告謝家進與謝家隆間系
    爭普通抵押權設定契約所擔保之1,000萬元債權關係及抵押
    權關係不存在。⑵被告謝家隆應將系爭普通抵押權設定登記
    予以塗銷。⑶確認被告謝家進與謝歐寶霞間系爭最高限額抵
    押權設定契約所擔保之300萬元債權關係及抵押權關係不存
    在。⑷被告謝歐寶霞應將系爭最高限額抵押權設定登記予以
    塗銷。
二、被告抗辯：
　㈠被告謝家進：被告謝家進與被告謝家隆間確實有1,000萬元之
    借款債權債務關係，又借款發生後，104年至108年間甚至迄
    今，被告謝家進均有按月償還債務，而因有一部償還行為，
    自有民法第129條第1項時效中斷規定之適用，故被告謝家進
    並無法依民法144條對被告謝家隆行使拒絕給付抗辯權，系
    爭普通抵押權亦不因罹於時效而有民法第880條之消滅事由
    ，原告主張被告謝家進與被告謝家隆間系爭普通押權所擔保
    之債權不存在，並行使代位權代位請求被告謝家隆塗銷系爭
    普通抵押權之設定登記，顯有誤會，並無足取等語，故請求
    法院判決如主文所示。
　㈡被告謝家隆、謝歐寶霞：地政事務所已經為抵押權設定登記
    ，即能證明被告謝家隆與被告謝家進間確實有債權債務的存
    在，且被告謝家進一直以來都有在償還債務，債權既尚未罹
    於時效，系爭普通抵押權即並未消滅。而系爭最高限額抵押
    權，屬不定期限，故沒有設立之初需要債權存在的問題，而
    被告謝家進亦承認陸續有與被告謝歐寶霞發生借貸關係等語
    ，故請求法院判決如主文所示。
三、本院判斷：
  ㈠原告主張其為被告謝家進之債權人，經原告向本院聲請拍賣
    被告謝家進名下之不動產，惟因分別設定有系爭普通抵押權
    及系爭最高限額抵押權，執行法院囑託鑑價結果，認不足清
    償系爭抵押權所擔保之債權及強制執行等費用，顯無拍賣實
    益等情，業據原告提出本院民事執行處基隆華106司執勤字
    第29253號函、土地登記第三類謄本為證，且為被告所不爭
    爭執，堪信為真。至於原告主張系爭抵押權、系爭最高限額
    抵押權所擔保之債權不存在，及主張系爭普通抵押權所擔保
    之1,000萬元債權已罹於時效等情，則為被告謝家進、謝家
    隆所否認，並以上開情詞置辯。
  ㈡系爭普通抵押權部分：
　⑴按當事人主張有利於己之事實者，就其事實有舉證之責任，
    民事訴訟法第277條前段定有明文。又抵押權具有從屬性，
    其成立必以被擔保之債權存在為前提，如土地及建物登記謄
    本已為明確記載，應認主張抵押權存在之人已盡相當之舉證
    責任。況按不動產物權經登記者，推定登記權利人適法有此
    權利。民法第759條之1第1項定有明文。查系爭普通抵押權
    確係經地政機關登記在案，有原告提出之土地登記第三類謄
    本、被告謝家隆提出他項權利證明書、土地抵押權設定登記
    契約書(以上均為影本)在卷可稽（見本院卷第25-30頁、第1
    77-182頁），自得推定被告謝家隆為合法抵押權人，則原告
    主張系爭普通抵押權所擔保之債權不存在，既反於依法所為
    不動產登記之狀態，而屬非常態之事實，即應由原告就所主
    張之事實負舉證之責。原告未執任何理由或事證，即主張系
    爭普通抵押權不存在，其主張已難採認。況被告謝家進對於
    系爭普通抵押權所擔保之債權，業已說明係向被告謝家隆借
    款，借款後均有按月以現金或匯款方式清償，並提出合作金
    庫銀行存款憑條為證，被告謝家隆亦提出合作金庫東三重分
    行歷史交易明細查詢結果足憑，是原告主張系爭普通抵押權
    所擔保之債權不存在等情，顯無理由。
  ⑵原告雖復主張系爭普通抵押權依民法第880條規定已經消滅乙
    節，然查，系爭普通抵押權所擔保之債權為借款債權，請求
    權時效為15年，而系爭普通抵押權設定契約書記載債務清償
    日期為85年6月13日，並觀之原告提出之第三類土地登記謄
    本，亦載有「清償日期：民國85年6月13日」，則系爭普通
    抵押權所擔保之債權，其請求權時效應自85年6月13日起算
    ，被告謝家進於時效期間屆滿前之92年、94年、97年、98年
    、均有陸續還款，甚且於100年、102年、103年、104、105
    、106年、107年、108年亦持續還款中，依民法第129條第2
    項第5款規定，發生中斷時效之效力，而時效中斷後重行起
    算之結果，迄至本院言詞辯論終結之日止，顯未逾時效期間
    ，原告主張系爭普通抵押權所擔保之債權已經罹於時效，進
    而主張被告謝家隆於時效完成後5年間未行使抵押權，依民
    法880條規定系爭普通抵押權已經消滅等情，難以採認。從
    而，原告請求確認系爭普通抵押權不存在，及代位請求被告
    謝家進塗銷系爭普通抵押權之設定登記，均無理由。
　㈢就系爭最高限額抵押權部分：
　⑴按96年3月28日增訂，同年9月28日施行之民法第881條之1第2
    項固規定最高限額抵押權所擔保之債權，以由一定法律關係
    所生之債權或基於票據所生之權利為限，但依民法物權編施
    行法第17條之規定，該增訂之規定於民法物權編修正施行前
    設定之最高限額抵押權不適用。系爭最高限額抵押權係於民
    法第881條之1第2項規定施行前設定之最高限額抵押權，而
    於新法施行前，民法物權編就最高限額抵押權之成立要件未
    有明文規定，當事人於訂立最高限額抵押權契約時，恆僅訂
    定擔保總金額，而未約定擔保債權所由生之法律關係，登記
    機關亦准為抵押權設定登記，基於私法自治，自仍應承認其
    效力。又最高限額抵押權，係指在抵押存續期間內，不限於
    借貸次數，得借得還，於最後決算時，在最高限額內有擔保
    效力而言。此種抵押權所擔保之債權，除訂約時已發生者外
    ，即將來發生之債權在約定限額之範圍內，亦為抵押權效力
    所及。合先敘明。　
　⑵觀之卷附土地登記第三類謄本之記載，系爭最高限額抵押權
    ，係以系爭土地連同被告謝進家所有坐落新北市金山區頂角
    段六股林口小段0000-0000、0000-0000、0000-0000、0000-
    0000、0000-0000、0000-0000地號土地及同段牛埔子小段00
    00-0000、0000-0000、0000-0000地號土地共同擔保債權總
    金額為「本金最高限額新台幣3,000,000元」，存續期間為
    「不定期限」，清償日期「依照各個契約約定」。而最高限
    額抵押權，係債務人或第三人提供其不動產為擔保，就債權
    人對債務人一定範圍內之不特定債權，在最高限額內設定之
    抵押權，此觀之民法第881條之1第1項規定自明。又按一般
    抵押權係從屬於債權而存在，故必先有被擔保之債權存在，
    而後抵押權始得成立，與最高限額抵押，抵押權成立時，可
    不必先有債權存在之情形不同（最高法院89年度台上字第56
    2號判決意指參照）。是最高限額抵押權之成立，不以先有
    債權存在為前提。本件系爭最高額限抵押權為既為最高限額
    抵押權，且存續期間為不定期限，業如前述，其設定不以債
    權存在為前提，原告主張系爭抵押權設定時無所擔保之債權
    存在，已有誤解。而系爭最高限額抵押權之存續期間為不定
    期限，原告又未具體說明並舉證證明系爭最限額抵押權所擔
    保之原債權有何確定事由且已無既存之債權，或系爭最限額
    抵押權有何其他消滅之事由，原告主張代位被告謝家進請求
    被告謝歐寶霞塗銷系爭最限額抵押權，即無理由。
四、綜上所述，原告請求確認系爭普通抵押權、系爭最高限額抵
    押權所擔保之債權均不存在，並代位請求塗銷系爭普通抵押
    權及系爭最高限額抵押權之設定登記，均為無理由，應予駁
    回。
五、本件事證已臻明確，兩造其餘主張、陳述及所提出之證據，
    經本院審酌後，認與判決結果不生影響，爰不逐一論述，附
    此敘明。
六、據上論結，本件原告之訴為無理由，依民事訴訟法第78條，
    判決如主文。 
中　　華　　民　　國　　110　年　　1　　月　　12   　日
                  民事庭法　官　林淑鳳　　　　　
以上正本係照原本作成。
如對本判決上訴，須於判決送達後20日內向本院提出上訴狀。如
委任律師提起上訴者，應一併繳納上訴審裁判費。
中　　華　　民　　國　　110 　年　　1　　月　　12　　日
                        書記官　陳櫻姿